臺灣板橋地方法院刑事判決　　　　　　　　94年度易字第40號
公　訴　人　臺灣板橋地方法院檢察署檢察官
被　　　告　乙○○原名徐祖平.
選任辯護人　林耀泉律師
　　　　　　王嘉斌律師
　　　　　　廖于清律師
被　　　告　丙○○
上列被告等因妨害自由案件，經檢察官提起公訴（九十三年度偵
字第一五二一八號），本院判決如下：
    主  文
乙○○、丙○○均無罪。
    理  由
一、公訴意旨係以：「乙○○（原名徐祖平）明知其與順豐科技
    股份有限公司（下稱順豐公司）雖有債務糾紛，惟與順豐公
    司之股東戊○○間並無債權債務關係，嗣因順豐公司倒閉，
    追償無著，適於民國九十三年四月五日上午十一時三十分許
    ，與丙○○、吳永嵐（原名吳婉玉）、丁○○一行四人，在
    臺北縣林口鄉○○路三二五號竹林山寺，巧遇戊○○及鄧妻
    甲○○等家人前往寺廟祭拜，乙○○及丙○○竟基於妨害自
    由之犯意聯絡，利用鄧某顧念父母年歲已大，不得受驚嚇之
    心意，對鄧某告以『看你要躲多久』、『因為你是順豐公司
    股東，被我遇到算你倒楣』、『你家有祖產，叫父母過來談
    債務問題』等語，脅迫心念家中老小安危之戊○○及甲○○
    ，以遂行渠等脅迫使戊○○行無義務之事，承擔順豐公司債
    務之目的，鄧某被迫聽從徐某指示返回鄧某住處商談，並搭
    乘由徐某所駕駛之自小客車，丙○○則駕駛戊○○之自小客
    車，後載甲○○及其家人尾隨在後（吳永嵐、丁○○則先行
    駕車離去），於同日十二時三十分許，返回鄧某位於桃園縣
    觀音鄉○○路○段一二七三號家中，徐、劉二人復基於同前
    犯意，脅迫鄧某承擔順豐公司新臺幣（下同）五百萬元之部
    分債務，由徐某書寫內容為『本人戊○○因積欠徐祖平五百
    萬元整，雙方協議於九十三年十二月三十一日前分期攤還完
    畢一百萬元，其餘四百萬元分五年內攤還或俟本人母親張蔥
    妹之名下資產處理完成後無條件歸還』之協議書一紙，在場
    之丙○○則擔任見證人，強令戊○○簽名並按捺手印，鄧某
    為顧及家人安危，因而受脅迫行無義務之事，無端承擔順豐
    公司五百萬元債務。（吳永嵐及劉宗勳部分，另為不起訴處
    分）等語，因認被告二人共犯刑法第三百零四條之強制罪嫌
    。
二、按犯罪事實應依證據認定之，無證據不得認定其犯罪事實；
    不能證明被告犯罪者，應諭知無罪之判決，刑事訴訟法第一
    百五十四條第二項、第三百零一條第一項分別定有明文。又
    刑事訴訟上證明之資料，無論其為直接證據或間接證據，均
    須達於通常一般人均不致於有所懷疑，而得確信其為真實之
    程度，始得據為有罪之認定，若其關於被告是否犯罪之證明
    未能達此程度，而有合理性懷疑之存在，致使無從形成有罪
    之確信，根據「罪證有疑，利於被告」之證據法則，即不得
    遽為不利被告之認定，其以情況證據（即間接證據）斷罪時
    ，尤須基於該證據在直接關係上所可證明之他項情況事實，
    本乎推理作用足以確證被告有罪，方為合法，不得徒憑主觀
    上之推想，將一般經驗上有利被告之其他合理情況逕予排除
    ，此觀諸最高法院七十六年台上字第四九八六號、三十二年
    度上字六七號判例意旨亦甚明顯。另告訴人之告訴，本以使
    被告受刑事訴追為目的，故其陳述是否與事實相符，自應調
    查其他證據，以資審認，苟其所為攻擊之詞，尚有瑕疵，則
    在此瑕疵未予究明以前，即不能遽採為斷罪之基礎（最高法
    院六十九年臺上字第一五三一號判例參照）。
三、公訴人認被告二人共犯強制罪嫌，係以：(一)被告乙○○、丙○○之供述；(二)告訴人戊○○及甲○○指述；(三)被告乙○○
    提供順豐公司所簽發之支票七紙；(四)協議書一紙等，為其主
    要論據，然訊之被告二人均堅決否認有何強制犯行，被告乙○○辯稱：告訴人戊○○確為順豐公司股東之一，且系爭借
    款之部分款項及支票亦係經其轉交，順豐公司尚欠伊約四千
    萬元也是事實。伊於九十三年四月五日十一時三十分許在竹
    林山寺前巧遇告訴人戊○○及其家人，並向其表示催討債務
    之意，但並未說「看你要躲多久」、「因為你是順豐公司股
    東，被我遇到算你倒楣」、「你家有祖產，叫父母過來談債
    務問題」等語，其後戊○○坐上伊所開車號４６８８－ＦＥ
    號汽車，及戊○○之妻甲○○其其父、母、小孩坐上由丙○○所駕駛車號８６２６－ＦＳ號汽車，也是因為戊○○說要
    跟伊討論債務問題而主動要求，伊並未脅迫他們上車。至於
    抵達戊○○家中之後，是經由雙方同意，才由伊先寫協議書
    內容，再由戊○○簽名捺印，並由丙○○擔任見證人，並沒
    有任何脅迫的意思等語；其選任辯護人為其辯稱：「看你要
    躲多久」、「因為你是順豐公司股東，被我遇到算你倒楣」
    、「你家有祖產，叫父母過來談債務問題」等語均非被告乙○○所說，且其中並無惡害告知之意，僅係想請較有資力之
    父母親來一起談，強制罪之保護目的，並非保護被害人之自
    由意志完全不受干擾，只是保護不受過度之干涉，本案被告
    所為，並非過度干涉，故不構成強制罪；被告丙○○辯稱：
    案發當天是乙○○約伊及伊哥哥丁○○一起到竹林山寺拜拜
    而巧遇戊○○及其家人，伊並不認識戊○○，當時是戊○○
    說要私底下與乙○○談，所以請我開他的車載他妻小父母回
    家，到戊○○家後，伊還曾到附近便利商店買關東煮給乙○○及戊○○吃，伊並無脅迫之意思，也沒有強逼他人上車或
    寫協議書等語。經查：
    (一)被告乙○○及丙○○於九十三年四月五日，偕乙○○之妻
      吳永嵐及丙○○之兄丁○○前往位於臺北縣林口鄉○○路
      之竹林山寺拜拜時，巧遇戊○○及其妻（即甲○○）小父
      母，因順豐公司前向乙○○借款未還，而戊○○除係該公
      司股東外，亦曾轉交前揭借款之部分款項及支票，故乙○○乃向戊○○表明催討之意，迨戊○○與其父母入寺參拜
      完畢後，戊○○即坐上乙○○所開車號４６８８－ＦＥ號
      汽車，另由丙○○駕駛戊○○所有車號８６２６－ＦＳ號
      汽車搭載戊○○之妻小父母，駛往戊○○位於桃園縣觀音
      鄉○○路○段一二七三號住處。抵達該處後，乙○○、丙○○與戊○○即在一樓討論前揭債務問題，戊○○之妻小
      父母均至二樓，嗣由乙○○寫一份協議書，由戊○○在立
      書人處簽名捺印，再由丙○○在見證人處簽名捺印，其後
      乙○○及丙○○即行離去等情，業據被告二人供承不諱，
      核與告訴人戊○○及甲○○之指訴相符，並有協議書一份
      附卷可稽，堪信真實。本案爭點厥為：(一)乙○○是否曾於
      竹林山寺對戊○○稱：「看你要躲多久」、「因為你是順
      豐公司股東，被我遇到算你倒楣」、「你家有祖產，叫父
      母過來談債務問題」等語？此是否屬於現實之惡害告知？
      (二)戊○○坐上乙○○所開車號４６８８－ＦＥ號汽車，及
      戊○○之妻小父母坐上丙○○所駕駛車號８６２６－ＦＳ
      號汽車，共同被載回戊○○前開住處，是否係受被告二人
      脅迫行為所致？(三)告訴人戊○○在前開協議書立書人處簽
      名捺印，是否係受被告二人脅迫行為所為？茲分述如下。
    (二)按刑法第三百零四條之脅迫，係指以現實的加害相要脅迫
      ，使人行具體的無義務之事或妨害人具體的權利行使而言
      ，此雖不以被害人之自由完全受其壓制為必要，然須以加
      害之旨通知他人而使人心生畏懼，以影響其意思決定之自
      由，為其成立要件（最高法院七十一年度台非字第八號判
      決參照），至其是否帶有加害之意或是否使人心生畏懼，
      應以客觀情形決之，而非單憑被害人主觀之認定。公訴意
      旨謂被告乙○○及丙○○基於妨害自由之犯意聯絡，利用
      戊○○顧念父母年歲已大，不得受驚嚇之心意，對戊○○
      告以「看你要躲多久」、「因為你是順豐公司股東，被我
      遇到算你倒楣」、「你家有祖產，叫父母過來談債務問題
      」等語，脅迫心念家中老小安危之戊○○及甲○○，固有
      告訴人戊○○及甲○○之指訴為據，然告訴人戊○○卻於
      本院審理時以證人身分具結證稱：「吳婉玉就很兇說你要
      躲多久，後來他們四人就圍住我，要我處理債務，我說這
      是公司債款，又不是我欠的，乙○○說讓我遇到算你倒楣
      」「吳婉玉講台語，乙○○講何種語言我忘記了」（本院
      卷第八一頁）、「（整個過程你有無受到身體方面的碰觸
      ？）他們只有用言語說話的方式，他們說要叫黑道把我帶
      走，這句話是在竹林山寺說的，我覺得他們是恐嚇，他們
      還有說什麼堂口，這是吳婉玉說的」（本院卷第八四頁）
      、「（乙○○有無說要對你家人不利？）我很怕他，他並
      沒有直接講這句話」「（你剛才說黑道要把我帶走這句話
      是誰說的？）吳婉玉說他認識很多黑道，就說了好幾個堂
      口的名字，此時，丙○○就說先帶走再說」「你在九十三
      年十月十三日訊問筆錄是否有提到吳婉玉說你家有祖產，
      叫你家人來談債務？）有」「（所以這句話不是乙○○所
      說？）是吳婉玉說的」（本院卷第八六頁）、「（你剛才
      說很怕乙○○是何意？）因為之前拿票給他時，就與他有
      接觸，他說他出門都有帶槍，所以我會怕」「（你之前有
      無看到乙○○亮槍給你看？）他說他出門討債都會帶槍」
      （本院卷第八八頁）等語，核與其在偵訊時指稱：「我先
      看到徐祖平並跟他打招呼並說好久不見，吳婉玉先過來責
      備我說看我要躲債躲到多久？徐祖平緊接問我順豐公司的
      債務問題，我說應去找負責人，與我無關，徐祖平說我是
      公司股東，算我運氣不好被他遇到，他太太吳女又說我家
      有祖產，要我父母過來談債務問題」（偵字卷第七二頁）
      相符，另告訴人甲○○於警詢及偵訊時亦均僅指稱：徐祖
      平的太太就責備我先生戊○○看要躲多久，徐祖平就問我
      先生說欠的債務什麼時候要償還（偵字卷第四五、一０三
      頁），且其於本院審理時亦以證人身分具結證稱：「（妳
      先生被圍住，妳有無過去問什麼事情？）我當時有聽到他
      們講話很大聲，我距離他們大約四、五公尺左右，我聽到
      乙○○對他朋友說人已經找到了，是用台語說的」「我只
      是站在旁邊，因為我不清楚公司的事情，我跟他們相隔一
      段距離，但我本身沒有跟他們說話」（本院卷第九四頁）
      、「（妳在竹林山寺除了乙○○說的話之外，有無聽到其
      他人說什麼話？）沒有，因為當天風很大」「（為何風很
      大會聽不清楚？）因為我是在背風處，所以聽不清楚他們
      說的話」（本院卷第九五頁）、「（乙○○有無對妳說什
      麼？）他有對我說，妳知道我是誰嗎，他說我就是徐總」
      「（妳是因為這樣就很惶恐？）是的」（本院卷第九六頁
      ）等語，可見除了「讓我遇到算你倒楣」等語外，其餘均
      非被告乙○○所言，至於丙○○更是未曾說過該三句話。
      再由「看你要躲多久」「因為你是順豐公司股東，被我遇
      到算你倒楣」文義觀之，並未含有現實惡害告知之意，而
      「你家有祖產，叫父母過來談債務問題」等語是否帶有加
      害之意或是否使人心生畏懼，雖應與告訴人戊○○年邁之
      父母親當時亦在現場，且其母親有心臟病之客觀情形綜合
      以觀，然其父母親當時既已身在現場，距離被告二人與告
      訴人戊○○僅約四、五公尺，對於被告乙○○向其子戊○○討債之經過，業已親自見聞，亦未見有何身心不適之狀
      況，倘再直接請戊○○之父母一起來討論債務問題，客觀
      上是否當然會引發其母之心臟病，則涉及討論之方式及時
      間、其母患病程度及醫療控制等因素，要難僅憑告訴人稱
      其已受脅迫之主觀認知，即認在客觀上已達惡害告知之程
      度。何況吳永嵐、丁○○雖亦遭告訴人戊○○及甲○○提
      出剝奪行動自由罪、強制罪及恐嚇危害安全罪之告訴，然
      案經臺灣板橋地方法院檢察署檢察官偵查後，業於九十三
      年十二月二十七日以九十三年度偵字第一五二一八號為不
      起訴處分，經告訴人聲請再議後，復經臺灣高等法院檢察
      署於九十四年二月四日以九十四年度上聲議字第三九六號
      號處分書駁回再議而告確定，有該處分書一份在卷可查，
      自亦難將吳永嵐所為行為，一併算入被告二人所為犯行之
      範疇。
    (三)關於告訴人戊○○及其妻小父母是否係受迫分乘二車返家
      乙節，告訴人戊○○及甲○○雖均指稱：「（徐祖平和他
      朋友有無強押你上車？用強制力或持刀械或恐嚇言詞逼你
      上車？）沒有強押我，沒有用強制力，沒有持刀械，但是
      徐祖平威脅我若不處理債務，就要找我父母親處理」（偵
      字卷第七二、一０四頁）等語，然此等言語在客觀上並非
      現實惡害之告知，理由已見前述。次由告訴人甲○○於偵
      訊時自稱：「後來我先生跟我說他們要求到家裡談，我說
      不行，我先生也說不行」（偵字卷第一０四頁）及於本院
      審理時證稱：「乙○○說戊○○坐他的車，他的朋友開我
      們的車，載我們一家人」「（當時乙○○作這種提議你做
      何反應？）我沒有對他們說什麼話，我有對我先生說我不
      高興」「（妳先生如何回答你？）他說『那怎麼辦』，而
      且我公婆有疾病」（本院卷第九三至九四頁），可知其二
      人在上車前仍有相當之討論機會，再對照告訴人戊○○於
      本院審理時自稱：「（你遇到乙○○後你們有無分頭去拜
      拜？）有，大約有十幾分鐘」「（之後有無約在那裡集合
      ？）沒有」「（如果沒有約在一起集合，如何上乙○○的
      車？）雖然我們是分頭拜拜，他拜他的，我拜我的，但是
      他們一直都在旁邊」「我太太在竹林山寺有打電話問我姊
      夫」（本院卷第八四至八五頁），及告訴人甲○○於本院
      審理時自稱：伊當時並未與戊○○及公婆入寺參拜，曾獨
      自在竹林山寺外面等候，亦曾透過電話向其姊夫說戊○○
      有被順豐的人（按應係指順豐公司之債主而言）找到等語
      （本院卷第九五頁），亦可知其客觀上仍保有相當之行動
      及意思決定自由，並得向外求援，故其於上車之前，本得
      明確表示拒絕之意，且當時係在人潮眾多之公共場合，而
      告訴人二人亦均得自由使用行動電話，其求助他人以擺脫
      被告亦非難事，卻仍捨此不為，客觀上即與被迫上車之情
      形有所不同，要難僅憑告訴人指稱伊主觀上已受到脅迫，
      即遽認被告二人所為已犯強制罪行。至於公訴人補稱：告
      訴人戊○○倘未受到脅迫，何以膽敢將其家屬之人身自由
      及其個人所有之自小客車財產交由關係本屬陌生之被告丙○○來掌控？又豈會同意被告乙○○及另一不認識之被告
      丙○○知悉其住處所在並同意入內洽談債務？等語，固非
      無見，然由告訴人甲○○於警詢時自稱伊一路上都沒有與
      丙○○講話（偵字卷第四六頁）、於本院審理時稱曾於返
      家車上接聽電話等語（本院卷第九五頁），及告訴人戊○○於本院審理時稱伊父母親於返抵住處後，曾倒茶給被告
      喝，然後就上二樓等語（本院卷第九十頁），可知告訴人
      戊○○之妻小父母於上車後，直到抵達其住處為止，客觀
      上亦無因受脅迫致有噤聲、躲避或不敢擅自行動之客觀情
      狀，益徵公訴人前述推論，僅係眾多可能情形之一，尚不
      能排除他種可能，自不足以推翻本院前揭認定。
    (四)關於告訴人戊○○是否受迫在協議書之立書人處簽名捺印
      乙節，固有告訴人戊○○、甲○○之指訴、協議書一份及
      支票七張為證，然告訴人戊○○僅稱被告乙○○對伊稱要
      伊還錢，不然要找伊父母親處理等語（偵字卷第三八頁）
      ，而此等言語在客觀上尚非現實惡害之告知，理由已見前
      述，又告訴人甲○○於戊○○在協議書上簽名捺印之時係
      在二樓，並未親眼見聞其簽署之經過，其亦稱並未聽見被
      告二人及戊○○在一樓講話之內容（偵字卷第四七頁），
      故其所言即不得作為被告不利認定之證據，至於協議書僅
      能證明告訴人戊○○曾在協議書之立書人處簽名捺印，尚
      不能直接證明其係受到脅迫而為之，另支票七張則僅係被
      告乙○○主張其對順豐公司有四千餘萬元債權之憑據，亦
      與被告二人有無脅迫行為並無直接關連，均不能據以認定
      被告二人曾以脅迫行為使戊○○在該協議書上簽名捺印。
      況由告訴人戊○○在本院審理時自稱：「（乙○○與丙○○在你家停留多久？）至少有二個小時以上，我們回到家
      是十二點到一點之間，他們離開時間我無法確定，但是大
      約二個小時左右」「（你在何時報警？）是我太太在二樓
      報警，我當時人在一樓沒有辦法報警」「（警察在何時到
      你家？）乙○○他們走之後大約過五到十分鐘警察才到。
      警察完全沒有看到乙○○」等語，可知告訴人甲○○於返
      抵家門後，在未受任何人監督限制其行動自由之狀況下，
      並未立即打電話報警，其既明知被告二人前來家中之目的
      ，亦可得預見被告二人將要求其夫戊○○寫下書面承諾，
      倘此結果果真違背其意，當即打電話報警或向外求援，卻
      均不為之，則渠是否業已受到脅迫，即屬有疑。再由告訴
      人戊○○於本院審理時稱：「警察來之後，沒有看到乙○○，他們就先走，並且留下電話給我，後來下午三點多，
      警察有打電話給我，告訴我像這種情形，可能會構成恐嚇
      ，還有民事賠償，問我要不要告」「警察是對我說，如果
      是民事糾紛，他們無法處理，如果要告恐嚇及妨害自由，
      他們可以受理，我說我要跟律師討論，我跟律師討論之後
      ，決定要提出告訴，我就對警察說，我要告。警察才安排
      時間通知我去製作筆錄」「（律師如何分析？）律師說如
      果沒有告他的，那五百萬元的協議書，就要由我承擔，可
      是我根本支付不出來」等語，可知告訴人戊○○乃因在與
      律師討論後，為避免影響其民事上之權利義務關係，而決
      意提出本案告訴，故其於簽署協議書當時，是否確實受到
      脅迫，亦有疑問，自難徒以告訴人二人之指訴，即遽為被
      告二人不利之認定。
四、綜上事證，就被告二人有無強制犯行，均未達於通常一般之
    人均不致有所懷疑而得確信其為真實之程度，復查無其他積
    極證據足證被告二人確實有此等犯行，本院即無從單憑前開
    有瑕疵之告訴人指訴及起訴書所引其他證據方法，而形成有
    罪之確信。根據「罪證有疑，利於被告」之證據法則，及前
    引規定與判例意旨，因不能證明被告二人犯罪，即應依法諭
    知被告二人無罪之判決。
據上論斷，應依刑事訴訟法第三百零一條第一項，判決如主文。
本案經檢察官葉志飛到庭執行職務
中　　華　　民　　國　　94　　年　　7 　　月　　5 　　日
                  刑事第十一庭  審判長法?官  潘  翠  雪
                                      法?官  王  士  珮
                                      法?官  楊  明  佳
上列正本證明與原本無異。
如不服本判決，應於判決送達後十日內向本院提出上訴狀（應附
繕本），上訴於臺灣高等法院。
                                      書記官  黃  炎  煌
中　　華　　民　　國　　94　　年　　7 　　月　　5 　　日
